台灣高等法院臺中分院民事判決　九十一年度上易字第二五號
　　　上　訴　人　　甲○○
　　　複　代理人　　丙○○
　　　　　　　　　　送達代收人.
　　　被　上訴人　　乙○○
右當事人間請求清償債務事件，上訴人對於中華民國九十年十一月二十七日臺灣臺中
地方法院九十年度訴字第二八一八號第一審判決，提起上訴，本院判決如左：
    主    文
原判決關於駁回上訴人後開第二項之訴部分，並訴訟費用之裁判廢棄。
被上訴人應給付上訴人新台幣壹拾萬元，及自民國八十六年十月二十一日起至清償日
止，按週年利率百分之五計算之利息。
其餘上訴駁回。
第一審訴訟費用除確定部分外由被上訴人負擔四分之一，餘由上訴人負擔；第二審訴
訟費用，由被上訴人負擔三分之一，餘由上訴人負擔。
    事      實
甲、上訴人方面：
一、聲明：求為判決：
（一）原判決關於駁回上訴人後開之訴部分廢棄。
（二）被上訴人應給付上訴人新台幣（下同）參拾萬元整，及自民國八十六年十月廿
　　　一日起至清償日止，按年息百分之五計算之利息。
二、陳述：
（一）按上訴人於八十六年一月間雖有向被上訴人借款十萬元，惟該十萬元借款，上
      訴人母親已代償完畢，被上訴人主張上訴人母親所代償者乃另筆欠款與事實並
      不相符。
（二）按被上訴人既不否認母親曾代上訴人清償一筆錢，那麼其若主張母親代償的是
　　　另一筆民國（下同）七十九年的借款，被上訴人就要就七十九年之借款關係存
　　　在盡舉證責任，按借款乃要物契約，然被上訴人並未能提出任何舉證證明其在
　　　七十九年間確實交付借款予上訴人，僅其空口之言表示七十九年有借款予上訴
　　　人繳房貸，根本不足採信，被上訴人所言若為真，其當可輕易地提出其七十九
　　　年代繳房貸的匯款紀錄即可證實其說，然被上訴人卻對其可輕易舉證之事未能
　　　舉證，其言不足採信已昭然若揭。推究事實，上訴人七十九年間根本未向被上
　　　訴人借款繳房貸上訴人七十九年既未曾向被上訴人借款，上訴人母親怎可能
　　　會為上訴人代償一筆不存在之債務呢？被上訴人既無法證明上訴人與其尚有另
　　　筆債務存在，而被上訴人又未否認母親曾有代償一筆錢，那麼該筆代償的錢必
　　　是代償系爭八十六年十萬元債務應無誤，被上訴人實不得就上訴人已清償之債
　　　務再予以扣抵。
（三）再者，上訴人母親在原審及　鈞院均有出庭作證，上訴人母親表示代償之時間
      是父親過逝前二年代償的，按上訴人父親是於民國八十七年五月過逝，父親過
      逝二年前應為民國八十五年五月，該時間雖在八十六年一月借款之前，而被原
      審逕予認定母親之代償不可能是代償八十六年一月的債，然查，一般常人記憶
      時間本多少有些許誤差，上訴人母親表示父親過逝二年前還的只是個大略的時
      間，和八十六年一月不過差距半年之誤差，反觀被上訴人之主張，被上訴人表
      示母親是在八十年時還七十九年的借款，該八十年之時間點和父親過逝二年前
      之時間點，兩者時間差距達五年半之多，縱使母親真有記錯時間也不可能差到
      五年半之久，由此應已足稽上訴人母親代償之款項確實是系爭八十六年之借款
      。
（四）被上訴人雖請胞妹張芳蘭證明七十九年之借款關係，惟張芳蘭之證詞根本不足
      採，蓋現張芳蘭和被上訴人名下有父親所買登記其等名下之土地，張家之遺產
      問題迄今尚未解決，張芳蘭與被上訴人為求日後能順利取得父親財產，現均連
　　　成一氣對抗母親及其他姐妹，張芳蘭自當會為有利被上訴人之證詞，且查，被
　　　上訴人於九十一年五月六日答辯狀中主張七十九年有三筆房貸由其由台北的銀
　　　行匯款代繳，然張芳蘭於九十一年七月二十三日庭期作證時卻表示有二筆房貸
　　　是由被上訴人代繳，兩人說法一人是說三筆房貸，一人是說二筆房貸，由此足
　　　證該等房貸代繳之事根本不實。
（五）又被上訴人於原審九十年十月二日庭期中表示母親代償的是十五萬元，然於鈞
      院九十一年六月十三日庭期中卻又表示其八十年有拿到母親代償的十萬元，被
      上訴人一會兒表示母親代償十五萬元，一會兒又表示母親代償十萬元，由被上
      訴人此前後不一之說詞，已足確證被上訴人所謂母親代償的是七十九年的房貸
      借款之說詞根本不實。
（六）另就上訴人被扣抵的二十萬元部分，上訴人需再陳明上訴人並沒有向被上訴人
      借二十萬元，被上訴人之主張與事實不符，按系爭二十萬元乃是被上訴人賣二
      廠後，上訴人向被上訴人支領以清償上訴人之前一廠遷二廠時借支給公司的債
      權部分（即系爭二十萬元之性質是公司返還上訴人之借支），系爭二十萬元並
      非向被上訴人借的，而且，系爭二十萬元也不算是五百一十萬元之預付款，原
      審認定系爭二十萬元就算不是向被上訴人借支的，也是五百一十萬元的預付款
      與事實並不相符。
（七）按原審認定系爭二十萬元是上訴人向被上訴人借支的主要理由乃「復查桂林公
      司二廠售於八十六年七月十二日，此有股份轉讓協議書可查。八十六年七月九
      日被告給原告之二十萬元，自係借款」，惟查，桂林公司之股份轉讓協議書之
      日期，明明就是八十六年七月二日，此有上訴人向代書取得之轉讓協議書可稽
      ，現被上訴人自己也承認該「十二日」之「十」字為其事後增加，故原審所採
      之理由已失去依據，無從令人信服。
（八）被上訴人一再以其個人紀錄之帳目主張系爭二十萬元為上訴人向其個人借貸的
      款項，惟被上訴人個人紀錄之帳目為其個人隨己意記載，根本不足為證，被上
      訴人紀錄的帳目若可採信，今日上訴人和被上訴人間也不會有此糾紛之發生。
（九）按桂林公司由一廠遷至二廠時，因公司戶頭中早已沒錢，只剩一萬八千多元，
      被上訴人（即長女）、三女張麗華、么女張芳蘭均置遷廠事不顧而自行離去，
      次女張麗盆人又在埔里，當時所有遷廠事宜都是由上訴人出面協助父母處理，
      上訴人為公司代墊一百多萬元之款項，之前被上訴人就該款項也為公司向上訴
      人清償四十餘萬元，現被上訴人竟否認上訴人有代墊款項乙事，實不足採，因
　　　該款項尚有六十多萬元未清償，故當時二廠賣掉時，上訴人知道公司有進帳，
　　　乃先向被上訴人支領系爭二十萬元，算是先清償部分上訴人一廠遷二廠的債權
　　　，當時因為賣二廠的款項要怎麼分也還有爭執，上訴人拿錢的意思不可能是預
　　　支五百一十萬元的預付款，而被上訴人當時手頭亦不寬裕，上訴人根本就沒有
　　　向被上訴人借錢的意思，上訴人很單純就是想之前有為公司代墊錢的債權，既
　　　然二廠賣了有錢，就可以先支領出來算是清償前債。
三、證據：提出免繳土地增值稅證明書影本兩份、被上訴人九十一年五月六日答辯狀
    第一頁影本乙頁、原審九十年十月二日筆錄影本乙頁、九十一年六月十三日筆錄
    影本乙頁、七十六年公司帳戶餘額明細影本乙份、原審九十年十一月十三日筆錄
    影本乙頁、張潘碧桔親筆字據正本乙份，並請求傳訊證人張潘碧桔。
乙、被上訴人方面：
一、聲明：求為判決：駁回上訴。
二、陳述：除與原判決相同者，茲引用之外，補稱：
（一）兩造之母親張潘碧桔於八十年間已代償十萬元借款，而被上訴人已將付款單拋
      棄，然而幫上訴人處理房貸困難之證人張芳蘭已於原審中證述明確。再者，若
      上訴人提出七十九、八十年房貸償款明細表，其中必有三筆由台北市某銀行匯
      入，此即被上訴人所借與之款。至八十六年七月上訴人返國，向被上訴人借款
      二十萬元，方繳清已積欠之房貸款，房貸款之無法繳納，亦可證明張潘碧桔八
      十六年無錢代還。
（二）上訴人謂二十萬元乃公司借支之代償債款，並非欠被上訴人之借款，亦非五百
　　　十萬元之預付款云云，絕非事實。八十六年七月九日上訴人欲借二十萬元時，
　　　即以償還房貸款為由，未有其他藉辭，且當時已墊房貸款二百多萬元之母親，
　　　亦甚憂心。若非如此，上訴人必無法借得二十萬元。七十六年公司遷至二廠時
　　　，上訴人謂曾代付六十二萬一千四百三十四元之事，完全無證無據。原判決認
　　　二十萬元為七月九日借款，扣款自係為償還該筆債款，殆無庸置疑。
（三）協議書簽訂日期七月十二日之「十」字確由被上訴人於八十九年十一月一日所
      加上，當天因填寫土地登記申請書，展閱相關文件時，發現遺產免稅證明書上
      股份金額三百萬元，國稅局誤載為三千元，又見轉讓協議書中乙○○名字下，
      誤蓋甲○○之章，對於七月二日，被上訴人回憶當年七月七日尚在洽談轉讓事
      宜，簽約當在七日之後才是，是否有可能手寫之誤？冒然加十字其上，原審逕
      引十二日為佐證判決，然被上訴人自始至終未曾援引十二日為有利證詞，此乃
      被上訴人受國稅局及代書之犯錯所影響。
（四）上訴人既承認自被上訴人手中取得二十萬元，卻不承認向被上訴人所借款項，
　　　亦承認為公司售款中之預支款，則上訴人究竟以何種名義取得該款？八十六年
　　　七月九日當天，上訴人急欲借款，被上訴人即以個人之金錢借與之，並未自公
　　　司售廠款中提出二十萬元借與之，此可從被上訴人所紀錄之會計帳中查明。此
　　　二十萬元為被上訴人所借支給上訴人之私人借款，十月二十一日逕行扣還，亦
　　　無不當。
（五）上訴人借款時並未說明是代墊款之債權請求，設若其提出請求，則必無法獲得
      借款二十萬元。因此事未被求證確認，被上訴人斷無輕率償付債款之理。
三、證據：提出八十六年出售桂林公司會計帳目影本一件、遺產稅免稅證明書影本一
    件、股份轉讓協議書末頁蓋章部分影本一件為證，並聲請傳訊證人張芳蘭。
    理      由
一、上訴人主張：桂林木製品股份有限公司（下簡稱桂林公司）於八十六年間，因兩
    造之父張桂林生病亟需醫療費及償還貸款，經全體股東同意，委任被上訴人將桂
    林公司及南投市○○○路十號第二廠房，以「股份轉讓」方式，以三千七百六十
    萬元售與他人，於八十六年十月二十一日分配售廠款項與各股東每人五百一十萬
    元時，被上訴人無故扣下三十萬元之款項，惟上訴人並未負欠被上訴人三十萬元
    ，因其中十萬元借款業由兩造之母張潘碧桔於八十六年間代為償還，另二十萬元
    係伊替公司代墊款，公司本應還伊，該二十萬元並非向公司借款，被上訴人當作
    伊向公司借款而予扣還，顯無理由，爰依民法第五百四十一條第一項委任關係，
　　求為命被上訴人給付三十萬元及自售廠分配款項之日起按法定遲延利息之判決（
　　上訴人於原審原請求被上訴人給付一百十萬九千二百四十七元，於本院減縮請求
　　金額為三十萬元，無關部分不予贅述）。被上訴人則以：八十六年一月三十日，
　　上訴人稱身體不好，需借款支付醫藥費，故款十萬元借與上訴人。另於八十六
　　年七月九日，因上訴人樹林房貸已有五期未繳，再向被上訴人借款二十萬元，合
　　計借款三十萬元，被上訴人於八十六年十月二十一日分配售廠款項時，自分配款
　　中扣還三十萬元，並無不合等語，資為抗辯。
二、上訴人主張桂林公司於八十六年間，因兩造之父張桂林生病亟需醫療費及償還貸
    款，經全體股東同意，委任被上訴人將桂林公司及南投市○○○路十號第二廠房
    ，以「股份轉讓」方式，以三千七百六十萬元售與他人，依約各股東每人可分得
    售廠分配款五百十萬元，而被上訴人將應分配給上訴人部分扣下三十萬元之事實
    ，為兩造所不爭，且有股份轉讓協議書影本一份、證交稅繳款書影本十二張及一
    覽表、經濟部函影本一件、公司變更登記事項卡影本二份等可證，堪信為真實。
三、上訴人辯稱十萬元借款業已由兩造之母代為清償，另二十萬元部分係公司清償伊
    之代墊款，並非伊向公司借款云云，被上訴人則稱三十萬元均係借款，故兩造爭
    執之點在於十萬元之債務是否業已清償？及二十萬元部分是否為上訴人向被上訴
    人借支之借款？經查：上訴人因需支出醫藥費而向被上訴人借款十萬元，經兩造
    之母張潘碧桔於八十六年間代為償還之事實，業據證人張潘碧桔於原審及本院審
    理中到庭證述屬實，且有張潘碧桔出具之證明書一紙附卷可稽（見原審卷第八十
　　八頁），應堪信為真實。則該十萬元借款之債務因清償而消滅。雖被上訴人否認
　　該次還款係清償八十六年間之借款債務，惟被上訴人既不否認張潘碧桔曾代上訴
　　人清償，倘其主張張潘碧桔代償的是另一筆七十九年之借款，被上訴人即應就七
　　十九年之借款關係存在盡舉證責任，按借款乃要物契約，然被上訴人並未能提出
　　任何舉證證明其在七十九年間確實交付借款予上訴人，僅其空言表示七十九年有
　　借款予上訴人繳付房貸，被上訴人又提不出借據證明，自不足採信。被上訴人既
　　無法證明上訴人與其尚有另筆債務存在，而被上訴人又未否認張潘碧桔曾有代償
　　十萬元，則該筆還款必是代償八十六年所借十萬元債務無誤，被上訴人不得就上
　　訴人已清償之債務再予以扣抵。雖張潘碧桔證述代償年度並未準確而差距半年，
　　惟事隔多年，證人記憶容有差誤，仍不影響業已代為清償事實之認定。
四、至上訴人主張二十萬元乃伊為公司借支之代償債款，並非向被上訴人借款，亦非
　　五百十萬元之預付款云云，為被上訴人否認。查八十六年七月九日上訴人欲拿取
　　二十萬元時，即以償還房貸款為由借款，此觀證人張芳蘭之證述及被上訴人於原
　　審提出之會計帳資料即明。上訴人主張伊係為公司代墊款，並未舉證以實其說，
　　自不能採信。前述證人張芳蘭到庭證稱：「上訴人甲○○有向被上訴人乙○○借
　　過三次錢，乙○○有替甲○○付二次的房貸，是從台北的戶頭匯出去的，另外借
　　款十萬元是在八十六年一月三十日，她（指甲○○）是假裝說要治病，第三次是
　　借二十萬元，時間是去新加坡的時候」、「都還了，是扣回來」等語。上訴人向
　　被上訴人所取之二十萬元既為借款，而上訴人又不能舉證確為賣廠後，向被上訴
　　人先支領來清償公司之債務，則上訴人自應負償還之責。是被上訴人主張二十萬
　　元為八十六年七月九日借款，扣款自係為償還該筆債款，尚無不合。至協議書簽
　　訂日期七月十二日之「十」字被上訴人自承於八十九年十一月一日所加上，係因
　　當天填寫土地登記申請書，展閱相關文件時，發現遺產免稅證明書上股份金額三
　　百萬元，國稅局誤載為三千元，又見轉讓協議書中乙○○名字下，誤蓋甲○○之
　　章，業據其提出上訴人所不爭之八十六年出售桂林公司會計帳目影本一件、遺產
　　稅免稅證明書影本一件、股份轉讓協議書末頁蓋章部分影本一件為證，雖被上訴
　　人受國稅局及代書之犯錯而誤填，然此舉尚不影響上訴人向被上訴人借款二十萬
　　元而未清償之事實。
五、綜上所述，上訴人本於民法第五百四十一條第一項委任之法律關係，請求上訴人
　　給付十萬元，及自售廠款分配日即八十六年十月二十一日起至清償日止，按週年
　　利率百分之五計算之利息，為有理由，應予准許。逾此所為請求，為無理由，應
　　予駁回。原審就上開應准許部分，為上訴人敗訴之判決，尚有未洽，上訴意旨求
　　予廢棄改判，為有理由，爰由本院予以廢棄改判如主文第二項所示。至於上訴人
　　之請求不應准許部分，原判決為上訴人敗訴之判決，經核於法並無不合，上訴意
　　旨求予廢棄改判，為無理由，應駁回其上訴。
六、本件事證已臻明確，兩造所為其他攻擊、防禦方法，於判決之結果不生影響，無
    庸再予審究。
七、據上論結，本件上訴為一部有理由，一部無理由，依民事訴訟法第四百五十條、
    第四百四十九條第一項、第七十九條但書，判決如主文。
中　　　華　　　民　　　國　　九十一　　年　　　十　　　月　　　二　　　日
~B1民事第一庭審判長法　官　林陳松
~B2　　　　　　　　法　官　鄭金龍
~B3　　　　　　　　法　官　王重吉
右為正本係照原本作成。
不得上訴。
~B 　 　　　　　　書記官　顏子良
中　　　華　　　民　　　國　　九十一　　年　　　十　　　月　　　七　　　日
                                                                        Ｂ
